臺灣屏東地方法院民事裁定　　　　　 100年度消債更字第32號
聲　請　人
即 債 務人　陳仙珠
上列當事人消費者債務清理聲請更生事件，本院裁定如下：
    主  文
債務人陳仙珠自中華民國一百年七月二十七日上午10時起開始更
生程序。
命司法事務官進行更生程序。
保全處分聲請駁回。
    理  由
一、按聲請更生或清算不合程式或不備其他要件者，法院應以裁
    定駁回之；債務人與金融機構協商成立者，不得聲請更生或
    清算，但因不可歸責於己之事由，致履行顯有重大困難者，
    不在此限；本條例施行前，債務人依金融主管機關協調成立
    之中華民國銀行公會會員辦理消費金融案件無擔保債務協商
    機制與金融機構成立之協商，準用前項之規定，消費者債務
    清理條例（下稱消債條例）第8 條前段、第151 條第5 項、
    第6 項分別定有明文。另消債條例第151 條第5 項之不可歸
    責於己之事由，致履行顯有重大困難之情形，僅須於法院就
    更生或清算之聲請為裁判時確實存在即可，縱該不可歸責於
    己之情事係屬短期現象，然該事由發生時，債務人實際還款
    能力既受影響，顯不足供清償債務協商之還款金額，亦應認
    符合上開規定，應予更生；又如債務人係基於債權人之壓迫
    或貪圖獲得零利率之債務清償方案，勉為其難同意債權人提
    出之協商辦法，顯係聲請人於協商時居於劣勢，未能實質協
    議，僅為爭取利息減少及分期清償之些許優惠，勉予允諾，
    其財產及收入客觀上既難以如期履行之情形，亦應認該當消
    債條例第151 條第5 項不可歸責於己，致履行協商方案顯有
    重大困難之事由。另所謂不可歸責於己之事由，應係指客觀
    上聲請人之支出增多，或收入、收益減少，非其成立協商時
    所能預期，諸如物價上漲而成本增加、家屬患病等以致支出
    增加，或因病無法工作、僱佣之公司倒閉或裁員、失業、減
    薪等以致收入減少等情形，始足當之。
二、聲請意旨略以：聲請人前因積欠安泰銀行銀行等金融機構債
    務，而於民國95年7 月13日參與銀行公會無擔保債務協商機
    制，就當時欠款新臺幣（下同）2,772,375 元達成分期還款
    協議，同意自95年8 月起，分120 期，利率4%，每月繳納28
    ,069元之方式償還，嗣因原協議條件還款確有困難，業於97
    年7 月23日向最大債權銀行安泰商業銀行提出申請變更債務
    協商還款條件方案，並審核通過新還款方案，同意自97年9
    月起，分120 期，利率2%，每月10日清償21,001元之方式清
    償，惟聲請人因經濟不景氣，公司採行無薪假政策致無法負
    擔還款條件而繳納至98年2 月毀諾。旋即於98年間又與安泰
    銀行為個別一致性協商，同意自98年5 月起，分130 期，利
    率1%，每月分別繳納3,601 元方式償還債務，因無法履行協
    商方案，於98年9 月毀諾。現每月債權人安泰商業銀行、兆
    豐國際商業銀行、日盛國際商業銀行、萬泰商業銀行、國泰
    世華商業銀行又已分別向法院聲請強制扣薪其任職之第三人
    南山人壽保險公司薪資債權三分之一及5,000 元，故其每月
    實領薪資已無法負擔每月自己之必要生活支出及扶養費用，
    有不能清償或不能清償之虞之情事，爰依法聲請更生。
三、聲請人自陳於宏森木業股份有限公司任職工作員，每月收入
    約2 萬元，另兼職南山人壽保險業務員每月收入亦不甚穩定
    ，不足支付每月高達26,500元之伙食費、交通費、房租、扶
    養費，故無法履行每月高達21,001元之協商條件，因而毀諾
    ；嗣於98年5 月與安泰銀行成立個別一致性協商方案，但仍
    無法支付每月3,601 元之還款條件，每月並遭法院強制扣薪
    ，已無法負擔每月必要支出及必要生活費用，有不能清償或
    不能清償之虞之情事，經查：
(一)、聲請人前因積欠安泰銀行等金融機構債務，而於95年7 月13
    日參與銀行公會無擔保債務協商機制，就當時欠款2,772,37
    5 元達成分期還款協議，同意自95年8 月起，分120 期，利
    率4%，每月繳納28,069元之方式償還，嗣因原協議條件清償
    確有困難，業於97年7 月23日向最大債權銀行安泰商業銀行
    提出申請變更債務協商還款條件方案，並同意自97年9 月起
    ，履行120 期，利率2%，每月10日清償21,001元之還款方案
    ，惟聲請人繳納至98年2 月因收入頓減而毀諾，有安泰商業
    銀行民事陳報狀、協議書及95年度銀行公會債務協商機制變
    更還款條件增補約據在卷可憑（見消債更卷第93頁至第100
    頁），堪予認定。
(二)、依聲請人所提財政部臺灣省中區國稅局98年度綜合所得稅所
    得資料清單所示，聲請人於98年間任職宏森木業股份有限公
    司並兼職南山人壽保險業務員，依98年度薪資所得總額為34
    3,328 元，平均每月薪資為28,610元，故應以此收入為聲請
    人98年度每月可處分所得（見消債更卷第39頁）。
(三)、次查，聲請人既已負債沈重，自不能與一般通常之人之生活
    水平同為要求，應依該公告98、99年度臺灣省每人每月最低
    生活費用（業已包含食、衣、住、行、育、樂等各項基本需
    求）9,829 元為標準，此標準係參酌內政部社會司依社會救
    助法第4 條規定所制訂，權衡一般人最近一年每月平均消費
    ，再以該數額60％計算。惟前開生活費用標準乃衡量得否申
    請低收入戶補助之資格，故聲請人最低生活費用部分，原則
    應以此為度，認列其必要支出，但尚須衡酌聲請人有無其他
    特殊必要費用，另予以採認。聲請人主張每月租屋費用3,50
    0 元、勞健保費約550 元，有薪資明細表及租賃契約在卷可
    參（見消債更卷第56、57頁及第121 至第124 頁），其每月
    繳付勞健保費550 元及租屋費用3,500 元，實為保障聲請人
    健康所需及因夫妻分居而有另行租屋必要，應列入必要生活
    費用，逾此範圍費用不予採計，故聲請人每月必要生活費用
    為13,879元（計算式：9,829+550+3,500 ＝13,879）。
(四)、按直系血親相互間及家長家屬間，互負扶養之義務；負扶養
    義務者有數人而其親等同一時，應各依其經濟能力，分擔義
    務；受扶養權利者，以不能維持生活而無謀生能力者為限。
    但無謀生能力之限制，於直系血親尊親屬，不適用之。民法
    第1114條、第1115條及第1117條分別定有明文。聲請人有三
    名子女分別為26歲、23歲及15歲，因二女林玉婷及三女林玉
    淳目前分別就讀於實踐大學四年級及屏東公正國中二年級，
    名下均無積極財產及固定收入，確有受扶養之必要一節，有
    卷附該2 人綜合所得稅各類所得資料清單及財產歸屬資料清
    單可證（參見消債更卷第41頁至第44頁、第88頁至第90頁）
    ，按上開法條意旨，聲請人與配偶自應平均分擔扶養義務，
    故聲請人每月應負擔二名子女之扶養費用應為9,829 元（計
    算式：9,829 元×2 人÷2 人＝9,829 元）
(五)、基此，聲請人98年2 月毀諾之時，每月薪資為28,610元扣除
    個人必要生活費用13,879元及扶養費9,829 元，僅餘4,902
    元，已不足繳納21,001元之協商款，然聲請人既希冀獲得零
    利率之債務清償方案，勉為其難同意上開長達10.8年之協商
    辦法，已逾越消債條例限制更生方案不得超過8 年期限之規
    定，顯見聲請人於協商時居於劣勢，未能實質協議，僅為爭
    取利息減少及分期清償之些許優惠，勉予允諾，亦應認該當
    消債條例第151 條第5 項不可歸責於己，致履行協商方案顯
    有重大困難之事由。
(六)、聲請人98年2 月毀諾後，又於98年5 月間與安泰銀行成立個
    別一致性協商，繳納至98年9 月復毀諾無法履行。惟按聲請
    人於98年5 月至9 月之平均薪資為25,639元，有宏森木業股
    份有限公司及南山人壽保險公司薪資明細附卷可參（見消債
    更卷第58頁至第60頁、第131 頁），扣除個人必要生活費用
    及上開扶養費共23,708元後，已無法履行每月3,601 元之還
    款條件，是聲請人無從繼續按期履行協商方案，亦仍應認該
    當消債條例第151 條第5 項不可歸責於己，致履行協商方案
    顯有重大困難之事由。
四、聲請人現債務總額為2,032,631 元，每月業經安泰商業銀行
    、兆豐商業銀行及日盛商業銀行、國泰世華銀行、萬泰商業
    銀行分別對債務人任職之第三人南山人壽保險股份有限公司
    及宏森木業股份有限公司分別執行扣薪三分之一執行扣薪5,
    000 元之事實，有臺北地方法院99年度司執洪字第3528號、
    臺灣屏東地方法院98年度司執字第29852 號在卷可憑（見消
    債更卷第69頁至第78頁），故按聲請人自100 年3 月至5 月
    於南山人壽保險股份有限公司及宏森木業股份有限公司之薪
    資債權，遭上開債權人執行扣薪每月薪資三分之一及5,000
    元後，平均每月實領薪資僅餘17,320元【100 年3 月至5 月
    平均實領薪資計算式：（宏森木業股份有限公司：38,336元
    ＋南山人壽保險股份有限公司：13,624元）÷3 個月＝17,3
    20元，見消債更卷第129 頁、第130 頁及第141 頁】，已不
    足供生活開銷支用，未能維持其最低限度之生活所需，聲請
    人確其有不能清償債務之情事，應屬可信。
五、綜上，債務人聲請更生，為有理由，揆諸首開法條規定，爰
    裁定如主文第一項所示，並命司法事務官進行本件更生程序
    。又本件債務人既經本院准予開始更生，所有無擔保及無優
    先權之債權均須依更生程序行使權利，消債條例第48條前段
    定有明文，債務人聲請為停止扣薪之保全處分，核無必要，
    應予駁回，爰併此敘明。
六、依消債條例第11條第1 項、第45條第1 項、第48條前段、第
    16條第1 項，裁定如主文。
中    華    民    國   100    年    7     月    27    日
                  民事庭      法  官  陳怡先
上為正本係照原本作成
本件不得抗告
本裁定已於100年7月27日時公告。
中    華    民    國   100    年    7     月    27    日
                              書記官  鄭靜芳